【裁判字號】    88,訴,1242
【裁判日期】    890106
【裁判案由】    重利
【裁判全文】
臺灣高雄地方法院刑事判決                        八十八年度訴字第一二四二號
    公  訴  人  臺灣高雄地方法院檢察署檢察官
    被      告  甲○○
    選任辯護人  陳水聰
右列被告因重利案件，經檢察官提起公訴（八十八年度偵字第八八六八號），本院判
決如左：
    主  文
甲○○以犯重利罪為常業，處有期徒刑陸月。
扣案之行動電話壹支、呼叫器壹個均沒收。
    事  實
一、甲○○基於經營重利並恃以維生之犯意，自民國八十七年九月間某日起，在臺灣
    新聞報上刊登廣告，並以電話號碼0000000號，誘使需款孔急之不特定人
    與之聯絡借款，經營地下錢莊，並乘乙○○、丙○○等不特定人需錢急迫之際，
    於同年十二月一日貸與甲○○新台幣（下同）三萬元，預扣利息六千元作為第一
    期利息，而實拿二萬四千元之本金，之後以每十天為一期收取利息六千元，復於
    同年十二月五日再貸與乙○○四萬元，亦預先扣除利息八千元作為第一期利息，
    而實拿三萬二千元之本金，同時允以每十天為一期，每期應付八千元之利息，並
    均要求借款人提供身分證、所借金額二倍或三倍不等之本票以為擔保，以此方式
    取得與原本顯不相當之高額利息，並賴以維生。嗣因乙○○不勝負荷上開重利，
    向警檢舉後，於八十八年三月三十日下午五時十五分（起訴書誤載為五十分）許
    ，於甲○○至鳳山市○○○路五一五巷口向乙○○收取利息時，為警查獲，並扣
    得行動電話一支、呼叫器一個。
二、案經高雄縣警察局鳳山分局移送高雄地方法院檢察署檢察官偵查起訴。
    理  由
一、訊據被告甲○○固不諱言有於報紙上刊登廣告及於右揭時、地分別借款於乙○○
    、丙○○之事實，惟矢口否認有何常業重利之犯行，辯稱：乙○○係借款三萬二
    千元，丙○○則係借款二萬四千元，利息二分，乙○○及丙○○均僅償還部分本
    金而已，均尚未給付任何利息，且伊有正當工作，僅於手頭有餘錢才會借款於別
    人，幫助朋友，並非專門在放高利貸云云。經查：
（一）右揭事實，業據證人乙○○、丙○○於警訊時證述明確，復有扣案之報紙廣告
      乙紙在卷可稽，雖證人乙○○嗣後於偵查中改稱：向甲○○借三萬二千元云云
      ，而於檢察官訊以利息如何計算時則不回答，復於本院審理時又稱：好像是三
      萬二千元，不太記得了，有無以身分證及開立八萬元本票做抵押亦記不清了云
      云，證人丙○○嗣後於偵查中亦改稱：是乙○○介紹去借錢借了二萬四千元，
      利息是十天還六千元云云，復於本院審理時又改稱：忘記何時借錢，借款金額
      及有無以身分證及開立九萬元本票做抵押均忘記了云云。查證人乙○○及丙○○分別於八十七年十二月間向甲○○借款，至本院審理時尚未屆滿一年，衡情
      ，向人借款有償還款項之壓力存在，況且尚有約定利息之支付，每隔一段時日
      即有須依約繳付利息之心理壓力，而乙○○當初即因不堪重利之負荷才報警處
      理，猶可證乙○○、丙○○對向甲○○借款此事必印象深刻，又豈會於時隔未
      滿一年之時間，連借款金額及有無以身分證或本票做抵押等情狀均全然忘記，
      證人乙○○、丙○○嗣後於偵查中及本院審理時所陳顯然乖離常情甚鉅，所辯
      無非事後圖免被告罪責之詞，無足採憑，其等於證人乙○○報警查獲被告時於
      警訊中所陳方為真實可信。至被告所提由證人乙○○、丙○○所書立之和解協
      議書中陳明其等均未付任何利息云云，為證被告並未收取任何利息，惟檢視前
      開和解協議書書立時間係八十八年四月，而被告於本院審理時亦自承係於本件
      犯罪事實經高雄地方法院檢察署檢察官偵查後才與證人乙○○、丙○○所書立
      ，是上開和解協議書之真實性，已屬可疑，況被告與乙○○、丙○○二人並非
      熟識，已據乙○○、丙○○於警訊時陳明在卷，衡情既非舊識，豈有借款予人
      又不收利息之理，被告就此所辯，無非事後卸責之詞，亦無足採。
（二）另參諸證人乙○○、丙○○分別於警訊時及偵查中證稱：係因缺錢、週轉不靈
      ，才透過報紙廣告向被告借錢等語，衡諸被告放款之利息，每萬元每十天高達
      二千元之譜，衡情若非向之借款之人需款孔急，豈甘願受此重利剝削，再審以
      本件犯罪事實，係因乙○○不堪重利催索才報警處理，更堪認定乙○○借款時
      ，係處於需款孔急之窘，足見被告確有乘他人急迫之機會而貸款予他人收取重
      利之事實。而被告以每萬元每十天利息二千元之重利，貸款予他人，經換算結
      果，其一萬元一年之利息高達七萬二千元，即年利率高達百分之七百二十，遠
      超過民法規定利率不得超過百分之二十之最高限制，益證被告此等放款之行為
      ，顯屬取得與原本顯不相當之重利甚明。又明知社會上有因急迫而舉債濟急，
      及因輕率或無經驗而從事舉債之情形，預定苛刻條件，一俟他人告貸，藉以博
      取重利為常業者，雖非對特定人乘機利用，不能謂非對於一般人具有犯罪之概
      括犯意，即應論以刑法第三百四十五條之罪（最高法院二十七年台上字第五二
      ０號判例），又刑法上之常業犯，係以賴某種犯罪為生之意思而有事實上之表
      現為已足，不以藉該犯罪為唯一生存者為必要，縱令尚有其他職業，亦無礙於
      成立常業罪。參之被告藉報紙分類廣告欄刊登廣告，預留聯絡電話以招攬不特
      定人向之借款，復已實際貸款予丙○○、乙○○，並已取得與原本顯不相當之
      重利，且經營時間長達七個月之久，足見被告以犯重利罪之犯罪行為為其生活
      之事業甚明。綜上以觀，被告確有從事貸款業務，以收取高額利息，並賴以維
      生之事實至明。本件罪證明確，被告犯行堪以認定，應予依法論科。
二、查被告甲○○乘他人急迫之機會，以每萬元每十天利息二千元之重利貸款予他人
    ，而取得與原本顯不相當之重利，並以之為常業，核其所為，係犯刑法第三百四
    十五條之常業重利罪。審酌被告乘人急迫，以高利貸與他人並以之為常業，借款
    人常受重利之壓迫鋌而走險，對社會金融秩序、治安及家庭生活造成莫大危害，
    且犯後未坦承犯行，猶飾詞圖卸，理應重懲，惟念所犯情節尚非重大，且參酌卷
    附本院被告全國前案紀錄表，被告並無不良前科等一切情狀，量處如主文所示之
    刑，以資懲儆。扣案之行動電話一支、呼叫器一個均係被告所有，且係供犯罪所
    用之物，已據被告供明在卷，應依刑法第三十八條第一項第二款規定沒收。至證
    人丙○○所提供之報紙廣告乙紙，雖係被告供犯罪所用之物，然非被告所有，另
    扣案之一萬零五百元，雖係被告所有，惟無從證明係被告犯重利罪所得之物，均
    不併予宣告沒收，附此敘明。
據上論斷，應依刑事訴訟法第二百九十九條第一項前段，刑法第三百四十五條、第三
十八條第一項第二款，判決如主文。
中    華    民    國      八  十  九      年      一      月    六      日
                                  臺灣高雄地方法院刑事第一庭
                                      法  官  林  惠  霞
右正本證明與原本無異。
如不服本判決，應於判決送達後十日內，向本院提出上訴狀。
                                      書記官  陳  淑  卿
中    華    民    國      八十九      年      一月      七      日


司法院資訊處製作；財團法人民間司法改革基金會備份。
